【裁判字號】    92,台上,2612
【裁判日期】    920515
【裁判案由】    偽造有價證券
【裁判全文】
最高法院刑事判決                              九十二年度台上字第二六一二號
    上  訴  人  甲○○
右上訴人因偽造有價證券案件，不服台灣高等法院台中分院中華民國八十九年十二月
七日第二審判決（八十九年度上訴字第四０二號，起訴案號：台灣台中地方法院檢察
署八十八年度偵字第四二０一號），提起上訴，本院判決如左：
    主  文
原判決撤銷，發回台灣高等法院台中分院。
    理  由
本件原判決認定上訴人甲○○原為台中縣龍井鄉○○村○○路一七七巷十五號利于新
股份有限公司（下稱利于新公司）之法定代理人，嗣因經營不善，於民國八十五年十
二月二十九日，將利于新公司之廠房、設備、股權出售與林永郎及林永裕，然上訴人
就林永裕之股權部分仍擁有二分之一之暗股，詎上訴人明知利于新公司業於八十六年
三月二十四日辦理股東名義變更登記，且王秋香為新任之法定代理人，惟因其前於經
營利于新公司之期間，尚對甲鋼鋼鐵股份有限公司（下稱甲鋼公司）積欠八十五年十
二月以前貸款新台幣（下同）十萬四千零二十九元、同年十二月份貸款六十萬三千八
百三十九元、八十六年一月份貸款八十四萬九千零九元仍未清償，而其在未轉讓公司
前所簽發用以清償前開款項如原判決附表編號一、五、六所示支票無法兌現，因甲鋼
公司催討甚急而為清償債務，竟基於意圖供行使之用之概括犯意，利用其在利于新公
司仍有暗股，且尚未移交利于新公司原支票印鑑及支票簿之機會，未經王秋香之授權
而以其係利于新公司法定代理人之身分，連續於利于新公司內，自行或委由不知情之
會計人員先後於(1)、八十六年四月六日，偽造如原判決附表編號二所示支票交付甲鋼
公司，以換回未兌現如原判決附表編號一所示之支票。(2)、八十六年六月六日，因前
開(1)之支票退票，再偽造如原判決附表編號三之支票，持以交付甲鋼公司，以換回該
(1)之支票。(3)、八十六年九月六日，因前開(2)支票退票，偽造如原判決附表編號四之
支票，持以交付甲鋼公司，用以換回前開(2)之支票。(4)、八十六年五月二日，因如原
判決附表編號五所示之支票無法如期兌現，偽造如原判決附表編號七、八之支票，持
以交付甲鋼公司用以換回前開如原判決附表編號五之支票。(5)、八十六年五月二十六
日，因前開(4)所示其中如原判決附表編號八之支票退票（如原判決附表編號七之支票
如期兌現），乃偽造如原判決附表編號九之支票，持以交付甲鋼公司藉以換回如原判
決附表編號八之支票。(6)、八十六年七月十六日，因前揭(5)之支票退票，偽造如原判
決附表編號十之支票，持以交付甲鋼公司，用以換回如原判決附表編號八之支票，惟
如原判決附表編號十之支票，屆期經甲鋼公司提示仍未獲兌現。(7)、八十六年五月六
日，因如原判決附表編號六之支票無法如期兌現，又偽造如附表編號十一之支票，持
以交付甲鋼公司以換回前開(6)之支票。(8)、八十六年七月十六日，因如原判決附表編
號十一之支票，於票期屆至仍無法兌現，又偽造如原判決附表編號十二之支票，持以
交付甲鋼公司用以換回該支票。(9)、八十六年十月十六日，因如原判決附表編號十二
之支票屆期經提示無法兌現，經與甲鋼公司結算，再偽造如原判決附表編號十三之支
票，以資清償並換回如原判決附表編號十及十二之支票，惟屆期無法兌現。嗣甲鋼公
司對利于新公司起訴請求給付票款，經台灣台中地方法院八十七年度沙簡字第六六七
號判決敗訴確定，甲鋼公司始知上情等情。因而撤銷第一審判決，改判論處上訴人連
續意圖供行使之用，而偽造有價證券罪刑，固非無見。
惟查：(一)、當事人聲請調查之證據，如與本案之待證事實無關緊要者，事實審法院固
可以裁定駁回，毋庸為無益之調查。若於事實確有重要關係，而又非不易調查或不能
調查者，則為明瞭案情起見，自應依法踐行調查之程序，否則即屬應於審判期日調查
之證據而未予調查之違法。上訴人否認有何偽造有價證券犯行，並具狀聲請原審傳喚
證人楊長澤，用以證明上訴人與利于新公司洽談以利于新公司名義簽發如原判決附表
編號二之支票時，楊長澤曾在場目睹，且上訴人開立前開支票確曾獲得利于新公司實
際負責人林永裕之同意等情（原審卷第五十四至五十六頁）。楊長澤苟到庭為有利上
訴人之供述，則上訴人是否有該部分之犯行，即非無疑，尚待調查釐清。上情與上訴
人所辯是否屬實及本件事實如何攸關，自應詳予調查釐清。原審對上情未詳予調查釐
清，復未說明何以不為調查之理由，其查證未盡且理由欠備，遽行判決，尚有未合。
(二)、有罪之判決書，對被告有利之證據不採納者，應說明其理由，為刑事訴訟法第三
百十條第二款所明定。故有罪判決書對於被告有利之證據，如不加採納，必須說明其
不予採納之理由，否則即難謂無判決不備理由之違誤。是事實審法院應於審判期日就
被告否認犯罪所為有利之辯解事項與證據，予以調查，而於有罪判決理由內詳加論列
，否則率行判決，即屬於法有違。原判決認定上訴人有前揭偽造有價證券犯行，係以
甲鋼公司實際負責人廖顯臨不知利于新公司負責人變更，上訴人與廖顯臨、林永裕間
未曾就簽發前揭支票一事有過協議等情，為其主要論據之一。然上訴人於原審具狀辯
稱：利于新公司於八十八年四月八日，就甲鋼公司訴請給付貨款事件（台灣台中地方
法院八十八年度訴字第五一三號）提出答辯時稱：原告（即甲鋼公司）於八十六年四
、五月間，即已知悉被告（即利于新公司）之負責人已變更登記為王秋香，上訴人已
非利于新公司之負責人，亦未在利于新公司上班或擔任任何職務，此由其在台灣台中
地方法院八十七年度沙簡字第六六七號給付票款事件所提出之準備書狀中自認：變更
負責人後之利于新公司仍繼續於八十六年四、五月間，向甲鋼公司及甲鋼公司之關係
企業交通鋼鐵股份有限公司進貨，有統一發票及送貨單，可資證明。且利于新公司為
就變更負責人前後之公司業務有所區分，其於變更負責人後與甲鋼公司業務上之往來
，並未使用原利于新公司支票帳戶之支票支付，而甲鋼公司仍接受上訴人簽發原利于
新公司支票帳戶之支票，可見上訴人與利于新公司及甲鋼公司間確就簽發前揭支票有
所協議（原審卷第一三七至一三九頁）。又甲鋼公司於訴請利于新公司給付票款之民
事案件審理中，於八十七年十二月二十日提出之準備書狀記載：其等二公司自八十五
年十二月生意往來期間，利于新公司對於貨款之給付，每每要求展延，每次展期在二
、三個月，甲鋼公司此次聲請核發支付命令之兩紙支票發票日雖在八十六年十二月五
日及八十七年四月五日，但實質上在利于新公司前一負責人（即上訴人）開具兩紙支
票時，當時利于新公司負責人仍為上訴人，至八十七年四月五日退票後負責人始變更
為王秋香，況且利于新公司在向甲鋼公司展延償還貨款時，都是王秋香要求上訴人出
面與甲鋼公司辦理換票展延，亦可見上訴人與利于新公司及甲鋼公司間確就簽發前揭
支票有所協議（原審卷第九十五至九十六頁）。原審對於上訴人前開有利之辯解及主
張之證據並未究明採納，復未於判決內敘明不予採納之理由，其查證未盡且理由欠備
，遽行判決，尚有未洽。上訴意旨指摘原判決不當，尚非全無理由，應認有撤銷發回
更審之原因。
據上論結，應依刑事訴訟法第三百九十七條、第四百零一條，判決如主文。
中      華      民      國    九十二    年      五      月     十五     日
                              最高法院刑事第三庭
                                  審判長法官  董  明  霈
                                        法官  林  茂  雄
                                        法官  王  居  財
                                        法官  張  祺  祥
                                        法官  洪  清  江
      右正本證明與原本無異
                                              書  記  官
中      華      民      國    九十二    年      五      月    二十二    日
                                                                       Ｋ


司法院資訊處製作；財團法人民間司法改革基金會備份。
